【裁判字號】    98,上更(二),5
【裁判日期】    980908
【裁判案由】    損害賠償
【裁判全文】
臺灣高等法院花蓮分院民事判決       98年度上更(二)字第5號
上  訴  人  甲○○
訴訟代理人  李文平律師
            張照堂律師
被上訴人    乙○○
當事人間請求侵權行為損害賠償事件，上訴人對於臺灣花蓮地方
法院中華民國94年9月29日93年度重訴字第49號第一審判決，提
起上訴，經最高法院第二次發回更審，本院於98年8月25日言詞
辯論終結，判決如下：
    主  文
被上訴人應再給付上訴人新台幣三百六十六萬三百零四元，及自
民國九十七年八月十三日起至清償日止，按年息百分之五計算之
利息。
上訴人其餘追加之訴駁回。
第二審及發回前第三審訴訟費用，除確定部分外，由被上訴人負
擔十分之七，餘由上訴人負擔。
    事實及理由
一、上訴人在原審起訴主張：伊於民國85年10月4日以新台幣（
    下同）1,000萬元購買被上訴人乙○○所有坐落花蓮縣○○
    鄉○○段317等地號土地及其地上建物即花蓮縣○○鄉○○
    路○○○號房屋（下稱系爭房地），指定登記於伊妻李秀珍名
    下。依系爭買賣契約約定，乙○○本應於同年12月5日將辦
    理所有權移轉登記所需之文件交予伊或受任代書汪洋，且乙
    ○○應向銀行貸款。詎乙○○於收受買賣價金250萬元後，
    竟與汪洋勾結，未經伊同意，擅自將系爭房地先後設定抵押
    權予張墨林及張秀齡，迄89年5月9日方將系爭房地登記為李
    秀珍所有。嗣乙○○又以保障出賣人之債權為由，誘使伊同
    意，將系爭房地之產權移轉登記予其女即被上訴人陳雅莉。
    而陳雅莉明知前開移轉登記僅係信託性質，卻將系爭房地以
    買賣為原因登記予被上訴人張惠敏，足見被上訴人共同侵害
    伊之權益，致伊損失達13,289,000元。爰基於共同侵權行為
    之法律關係，求為判決被上訴人應與張墨林等人連帶給付13
    ,289,000元之本息。
二、被上訴人則以：伊與上訴人簽訂系爭買賣契約後，上訴人未
    依約給付價金，屢經催告均不置理，已由伊於94年12月6日
    以存證信函向上訴人為解除系爭買賣契約之意思表示，此一
    事實業經鈞院96年度上更（一）字第12號民事判決認定在案
    ，並經最高法院97年度台上字第1203號民事裁定駁回上訴人
    之上訴而告確定，上訴人猶依已經解除之契約，請求賠償其
    損害，自非有理。又依系爭買賣契約第8條前段約定：「甲
    方（即上訴人）如不買或不照約履行按期付款而違約者，既
    付價款不得請求返還。」此項約定依民法第259條本文規定
    ，應優先適用；上訴人既未照履行按期付款而有違約之情事
    ，則上訴人自不得請求返還已付價款。況上訴人向伊購買系
    爭房地迄今，並未付清價金，在未付清價金前，由伊先向張
    墨林抵押借款600萬元充為價金之一部分，故上訴人繳納之
    款項，乃屬清償該抵押借款之利息，並非給付買賣價金。再
    伊雖經法院強制執行程序收回系爭房地，然該房屋已折舊達
    100分之30以上，且被上訴人乙○○為收回系爭房地，因而
    支付甚多訴訟及執行費用。況伊收回該房屋後，將該房屋出
    租予他人，每月租金4萬元，足見上訴人占有使用該房屋，
    每月至少受有4萬元之利益，而上訴人占有使用該房屋達11
    年4月，則其所獲利益達544萬元以上。準此，上訴人未依約
    付款，雖已支付部分價金，然占有使用該房屋營業獲利，則
    上訴人不僅受有利益，更造成被上訴人乙○○莫大損害，是
    被上訴人乙○○將上訴人既付價款全額沒收，尚不足以填補
    損害，而上訴人甲○○亦無實質損害可言等語，資為抗辯。
三、原審為上訴人敗訴之判決後，上訴人於本院上訴審提起追加
    之訴，主張乙○○解約不合法，其仍得依約請求其移轉系爭
    房地，並依侵權行為及債務不履行請求被上訴人連帶賠償損
    害，先位聲明求為命被上訴人將系爭房地移轉登記與李秀珍
    ，及被上訴人應連帶給付13,289,000元本息；且以被上訴人
    違約，其得解除契約，依回復原狀法律關係及系爭契約第8
    條後段約定請求返還已付價金及賠償同額違約金，備位聲明
    求為命被上訴人連帶給付13,289,000元本息。又於本院更一
    審97年8月12日審理時主張援用被上訴人解除系爭買賣契約
    之效果，追加以被上訴人解除契約後回復原狀之法律關係為
    訴訟標的，請求被上訴人返還已給付之價金。被上訴人辯以
    依系爭買賣契約第8條前段之約定，上訴人不得請求返還已
    給付之價金。本院更一審認為系爭買賣契約第8條前段約定
    之違約金過高，僅判決被上訴人應給付上訴人1,288,500元
    本息，而駁回上訴人其餘追加之訴。上訴人就其敗訴部分再
    提起上訴後，最高法院僅就本院更一審判決關於駁回上訴人
    請求被上訴人返還價金544萬元本息之追加之訴，及該訴訟
    費用部分廢棄發回，其他上訴均駁回而告確定。是本院審理
    範圍僅及於上訴人追加以被上訴人解除契約後回復原狀之法
    律關係為訴訟標的，請求被上訴人再返還544萬元本息部分
    。
四、上訴人於本院聲明被上訴人應再給付上訴人544萬元，及自
    97年8月13日起至清償日止按年利率5%計算之利息。其補充
    陳述略以：
（一）按違約金是否相當，須依一般客觀事實、社會經濟狀況及
      當事人所受損害情形，以為酌定標準。本件以上訴人所給
      予之金錢計算，本金不論，被上訴人光放在銀行可產生之
      利息，以百分之五計算，利息即已高達4,482,887元，被
      上訴人根本已無損失可言，更遑論上開利息依當時利率計
      算已屬低估，是依一般客觀事實、社會經濟狀況及當事人
      所受損害情形，被上訴人根本已無損失，此為其一。
（二）再者，依法如債務已為一部履行者，亦得比照債權人所受
      利益減少其數額。查如依前次庭期，被上訴人自承上訴人
      已給付850萬元，僅有百分之15即150萬元未為給付，上訴
      人履行之比例早已高達百分之85，是如依比例計算，850*
      0.85=7,225,000元，被上訴人自應返還7,225,000元，扣
      除前審已判決確定1,288,500元，被上訴人尚應返還5,936
      ,500 元。但是本院更一審判決認定上訴人所給付之價金
      是6,728,500元，所以上訴人主張已經給付價金6,728,500
      元，扣除更一審判決確定被上訴人應給付之1,288,500元
      ，尚有544萬元，是上訴人僅請求被上訴人應再給付544萬
      元，依比例計算亦屬合理，此為其二。
（三）本件上訴人違約情節甚為輕微，且係因可歸責被上訴人所
      致，依法更應依一般客觀事實，減少給付部份。本件根本
      係被上訴人乙○○於89年4月25日，違約將系爭不動產設
      定抵押權給訴外人張秀齡設定二胎，造成過戶移轉之困難
      ，且被上訴人依法應負瑕疵擔保責任，其導致上訴人權益
      受損，且一直等到94年11月15日五年多以後張秀齡才具狀
      聲請撤回強制執行，被上訴人違約五年多，被上訴人雖於
      94年11月29日催告上訴人於七日內付清價金尾款，然查，
      有關本件上訴人早已依法主張被上訴人違約，並起訴請求
      損害賠償，所以才會拒付該150萬元，實非故意違約，而
      且也僅在該短暫時刻，且對被上訴人根本無何損害，是依
      法更應依一般客觀事實，減少上訴人違約金之給付，此為
      其三。
（四）本件價金1000萬元，依被上訴人不爭執之內容，上訴人也
      已履行百分之85，除其衍生之利息早已超過房屋租金 (以
      850萬元，年利百分之五計算，每年之利息即已高達425,
      000元，且當時利率還不只百分之五)，是被上訴人根本已
      無損失，更遑論本件上訴人早已依法主張被上訴人違
      約，並起訴請求損害賠償，所以才會拒付該150萬元，實
      非故意違約，而且也僅在該短暫時刻，且對被上訴人根本
      無何損害。
五、被上訴人於本院聲明駁回上訴人之請求。其補充陳述略以：
（一）系爭買賣契約因上訴人未於催告期限付清尾款，遭被上訴
      人解除一節，已如前述；則被上訴人於解除系爭買賣契約
      後，主張依系爭買賣契約第8條之約定，拒絕返還上訴人
      已付之價款，尚非無理由。故上訴人依民法第259條請求
      被上訴人負契約解除後之回復原狀之義務，並無理由。
（二）系爭房屋前設定抵押權予張墨林，向張墨林借款抵付系爭
      房屋價金，依兩造契約約定，上訴人應支付年利率百分之
      十之利息，故上訴人所稱給付被上訴人之款項6,728,500
      元，大部份均係支付上開借款之利息（自85年12月向張墨
      林借款開始需支付利息），蓋購買不動產向他人貸款支付
      利息，本屬天經地義之事，若被上訴人所指其所給付之款
      項係買賣價金，應係一次給付大筆金額，豈有按月支付數
      萬元小額款項之理，被上訴人主張就其所給付之款項，全
      部係屬買賣價金，顯無足採。又嗣後上開向張墨林之貸款
      ，亦由被上訴人清償而塗銷抵押權，上訴人主張被上訴人
      已收受6,728,500元款項，受有相當於上開款項利息之利
      益，實不足取。又兩造買賣系爭房地當時係於85年間，斯
      時正是房地產景氣行情正好之時，故兩造得以1,000萬元
      成交，而至被上訴人取回系爭房地時，房地產景氣低迷，
      其市價大不如前，系爭房地市價與當時相比，至少有數百
      萬元之跌價損失，另再加上房屋折舊之差額，及扣除上訴
      人占用系爭房地長達11年4月，每月租金4萬元計（被上訴
      人取回系爭房地後出租他人，每月租金4萬元，業經於前
      審提出經公證之租賃契約書在卷可稽），被上訴人所沒收
      之買賣價金，尚不足以填補其所受之損害，上訴人向被上
      訴人請求違約之損害，實無理由。
（三）又兩造於本件前審訴訟期間，曾達成協議，上訴人同意給
      付630萬元予被上訴人乙○○（見97年1月25日筆錄），再
      向被上訴人買受系爭房地，若如上訴人所言，其前業已支
      付被上訴人6,725,800元之價金，其豈有再支付六百多萬
      元予被上訴人，總計支付一千二百餘萬元買受系爭房地之
      理，足証上開6,728,500元並非全部均係上訴人支付之買
      賣價金至明。
六、按在第二審為訴之變更或追加，非經他造同意，不得為之。
    但有同法第255條第1項第2款請求之基礎事實同一者之情形
    ，不在此限，民事訴訟法第255條第1項第2款、第446條第1
    項分別定有明文。本件上訴人於本院更一審97年8月12日審
    理時主張援用被上訴人解除系爭買賣契約之效果，追加以被
    上訴人解除契約後回復原狀之法律關係為訴訟標的，請求被
    上訴人返還已給付之價金，其請求之基礎事實同一，應予准
    許。
七、兩造不爭執之事實：
（一）上訴人於85年10月4日向被上訴人購買其所有坐落花蓮縣
      ○○鄉○○路○○○號房屋及其基地（花蓮縣○○鄉○○段
      ○○○號土地），約定價金1,000萬元。買賣契約約定自備款
      400萬元，貸款600萬元，貸款600萬元由被上訴人負責承
      貸給上訴人，上訴人已付自備款250萬元予乙○○。
（二）上訴人以被上訴人未依約給付尾款150萬元為由，於94年
      12 月6日以存證信函向上訴人為解除系爭買賣契約之意思
      表示，業經本院96年度上更（一）字第12號民事判決認定
      在案，並經最高法院97年度台上字第1203號民事裁定駁回
      上訴人之上訴而告確定。
（三）被上訴人已取回系爭房地，而上訴人占有使用系爭房地之
      時間為11年4月。
八、本院之判斷：
（一）查兩造於系爭買賣契約中約定價金1,000萬元，自備款400
      萬元，貸款600萬元部分元由被上訴人負責承貸給上訴人
      ，而上訴人已付自備款250萬元予被上訴人，嗣被上訴人
      以上訴人迄未給付150萬元為由，於94年12月6日解除系爭
      買賣契約，經本院96年度上更（一）字第12號民事判決認
      定在案，並經最高法院97年度台上字第1203號民事裁定駁
      回上訴人之上訴而告確定等情，既為兩造所不爭執；且貸
      款600萬元部分係由被上訴人負責承貸給上訴人，而被上
      訴人於本院審理時亦自承上訴人已給付850萬元，足見上
      訴人於本件買賣已給付被上訴人850萬元。惟上訴人既願
      依本院更一審判決之認定，主張伊所給付之價金為6,72
      8,500元，本院仍以上訴人所主張已經給付之價金6,728,5
      00元，做為判決之基礎。
（二）按契約解除時，當事人雙方回復原狀之義務，除法律另有
      規定或契約另有訂定外，依左列之規定……。民法第259
      條定有明文。本件兩造所簽訂之系爭買賣契約既經解除，
      上訴人原得依上開規定，請求被上訴人返還所受領之價金
      6,728,500元；惟系爭買賣契約第8條約定：「甲方（甲○
      ○）如不買或不照約履行按期付款而違約者，既付價款不
      得請求返還，乙方（乙○○）如不賣或另出售與他人，以
      及不照約履行移交或因發生糾葛不能出賣經甲方限期催告
      ，尚不克如期辦理產權移轉登記而違約者，除將經收價款
      退還外，併應賠償已經收價款同額之違約金與甲方，始得
      解除本約。」是被上訴人抗辯其得依該條前段關於違約金
      之約定，拒絕返還上訴人已付之價金，尚非無據。
（三）惟按約定之違約金額過高者，法院得減至相當之數額，民
      法第252條定有明文。又違約金是否相當，須依一般客觀
      事實、社會經濟狀況及當事人所受損害情形，以為酌定標
      準，如債務已為一部履行者，亦得比照債權人所受利益減
      少其數額。本院審酌本件買賣過程因雙方互信不足，被上
      訴人又曾將房地設定抵押權予他人導致紛爭；而依社會經
      濟狀況，系爭房地並無明顯跌價情形；及被上訴人收回系
      爭房地出租與他人，每月租金4萬元，有其所提公證書可
      憑，而上訴人占有使用系爭房地達11年4月，所獲相當於
      租金之利益約544萬元等情狀，認為上訴人雖受有相當於
      租金之利益約544萬元，惟上訴人已給付價金6,728,500元
      ，而為一部履行，被上訴人亦因而受有利益，則就上訴人
      受有相當於租金之利益約544萬元部分，按6,728,500÷10
      ,000,000 之比例計算，實際上所受之利益即被上訴人受
      有損害部分僅1,779,696元（5,440,000－5,440,000×
      6,728,500 ÷10,000,000）。被上訴人得拒絕返還之金額
      超過1, 779,696元部分，核屬過高。上訴人得請求被上訴
      人返還之金額為4,948,804元（6,728,500元－1,779,696
      元），扣除本院上更一審判決確定之1,288,500 元，尚得
      請求被上訴人返還之金額為3,660,304元。則上訴人請求
      被上訴人返還所付價金在3,660,304元之範圍內，為有理
      由；逾此範圍之請求，不能准許。
（四）綜上所述，上訴人請求被上訴人再返還所付價金3,660,30
      4元，及自追加起訴翌日之97年8月13日起至清償日止，按
      年息5%計算之遲延利息，為有理由，應予准許。逾此所為
      請求，為無理由，應予駁回。
（五）兩造其餘之攻擊或防禦方法及未經援用之證據，經本院斟
      酌後，認為均不足以影響本判決之結果，自無逐一詳予論
      駁之必要，併此敘明。
據上論結，本件上訴人追加之訴為一部有理由，一部無理由，依
民事訴訟法第450條、第449條第1項、第79條，判決如主文。
中    華    民    國    98    年    9     月     8    日
                  民事庭審判長法  官   謝 志 揚
                              法  官   劉 雪 惠
                              法  官   林 慶 煙
以上正本係照原本作成。
如不服本判決，應於收受送達後20日內向本院提出上訴書狀，其
未表明上訴理由者，應於提出上訴後20日內向本院補提理由書狀
（均須按他造當事人之人數附繕本）。上訴時應提出委任律師或
具有律師資格之人之委任狀；委任有律師資格者，另應附具律師
資格證書及釋明委任人與受任人有民事訴訟法第466條之1第1項
但書或第2項（詳附註）所定關係之釋明文書影本。
附註：
民事訴訟法第466條之1（第1項、第2項）：
對於第二審判決上訴，上訴人應委任律師為訴訟代理人。但上訴
人或其他法定代理人具有律師資格者，不在此限。
上訴人之配偶、三親等內之血親、二親等內之姻親，或上訴人為
法人、中央或地方機關時，其所屬專任人員具有律師資格並經法
院認為適當者，亦得為第三審訴訟代理人。
中    華    民    國    98    年    9     月     8    日
                              書記官   林 明 智


司法院資訊處製作；財團法人民間司法改革基金會備份。
